臺灣南投地方法院民事判決
110年度簡上字第28號
上  訴  人  謝敏茹  
被  上訴人  莊宏傑  
上列當事人間請求損害賠償事件，上訴人對於民國110年5月24日
本院110年度簡字第3號第一審民事簡易判決提起上訴，並為訴之
追加，本院於111年5月11日言詞辯論終結，判決如下：
    主  文
上訴及追加之訴均駁回。
第二審（含追加之訴部分）訴訟費用由上訴人負擔。
    事實及理由
一、上訴人（即原審原告）主張略以：
  ㈠於原審主張略以：
　  被上訴人於民國109年2月29日21時許在位於南投縣竹山鎮紫
    南宮紫金廁所前廣場旁、訴外人即被上訴人母親武氏珊所經
    營之攤位前卸貨時，因見上訴人於同日21時18分許騎乘機車
    經過上開攤位時與武氏珊發生口角爭執及推擠，被上訴人遂
    基於傷害之犯意，以徒手抓住上訴人之左手臂不放，致上訴
    人受有左側前臂擦傷、拉傷等傷害，因而上訴人受有醫療費
    用支出新臺幣（下同）3萬0,797元、將來醫療費用支出6,60
    0元、（長達1年）未能工作損失28萬5,600元等財產上損害
    ，及相當於50萬元之非財產上損害，爰依民法第184條第1項
    、第195條第1項等侵權行為規定，提起本件訴訟，並聲明：
    被上訴人應給付被上訴人82萬3,179元，及自起訴狀繕本送
    達翌日（即109年6月3日）起至清償日止，按週年利率百分
    之5計算之利息；願供擔保，請准宣告假執行。
  ㈡於本院補充略以：
　⒈上訴人受有醫療費用支出3萬0,797元損害，惟原審僅判決被
    上訴人賠償2萬6,306元，被上訴人仍應賠償差額4,673元。
　⒉上訴人受有將來醫療費用支出6,600元損害，惟原審判決被上
    訴人毋庸賠償，被上訴人仍應賠償。
　⒊上訴人受有（長達1年）未能工作損失28萬5,600元損害，惟
    原審判決被上訴人毋庸賠償。然上訴人至少受有（長達6月
    ）未能工作損失14萬2,800元損害，願意減縮請求被上訴人
    賠償14萬2,800元。
　⒋上訴人因傷幾近罹患憂鬱症，受有相當於50萬元之非財產上
    損害，惟原審僅判決被上訴人賠償5,000元，被上訴人仍應
    賠償差額49萬5,000元。
  ㈢於本院追加請求略以：　　
　　上訴人因傷至臺中地區醫院就診及原審求償，受有就診交通
    費（油錢及停車費等）6萬元、委任訴訟代理人律師費6萬元
    等財產上損害。
二、被上訴人（即原審被告）抗辯略以：
  ㈠於原審抗辯略以：
　　上訴人所受傷害僅有指甲的抓傷（即左側前臂擦傷），其餘
    傷害應與被上訴人無涉，爰聲明：上訴人於原審之訴駁回。
  ㈡於本院補充陳述略以：
　⒈被上訴人行為固致上訴人受有左側前臂擦傷之傷害，惟上訴
    人未受有將來支出醫療費用、不能工作損失等財產上損害；
    被上訴人就原審判決結果未有不服，就原審判決認定亦無意
    見。
　⒉上訴人未提出單據證明有交通費支出6萬元；上訴人固有律師
    費支出6萬元，惟被上訴人毋庸賠償。
三、原審斟酌兩造之攻擊、防禦方法後，認被上訴人所為，固致
    上訴人受有左側前臂擦傷等傷害，惟上訴人僅得請求賠償醫
    療費用支出2萬6,306元、非財產上損害5,000元，而判決被
    上訴人應給付上訴人3萬1,306元，及自109年6月3日起至清
    償日止，按週年利率百分之5計算之利息。上訴人不服提起
    上訴且為訴之追加，並聲明：㈠原判決關於駁回上訴人後開
    第2項之訴部分廢棄；㈡前開廢棄部分，被上訴人應給付上訴
    人64萬9,073元，及自起訴狀繕本送達翌日（即109年6月3日
    ）起至清償日止，按週年利率百分之5計算之利息；㈢被上訴
    人應給付上訴人12萬元。被上訴人則聲明：如主文第1項所
    示。
四、兩造不爭執事項：　　
　㈠被上訴人於109年2月29日21時許在位於南投縣竹山鎮紫南宮
    紫金廁所前廣場旁、被上訴人母親武氏珊所經營之攤位前卸
    貨時，因見上訴人於同日21時18分許騎乘機車經過上開攤位
    時與武氏珊發生口角爭執及推擠，被上訴人遂基於傷害之犯
    意，以徒手抓住上訴人之左手臂不放，致上訴人受有左側前
    臂擦傷之傷害（下稱系爭事故）；被上訴人前開行為，業經
    本院南投簡易庭以109年度投簡字第288號刑事簡易判決其犯
    傷害罪，處拘役15日確定在案（下稱系爭刑案）。
  ㈡上訴人於109年3月2日至竹山秀傳醫院急診，經該院診斷病名
    為左側前臂擦傷之初級照護，並於同年月3日開立診斷證明
    書1紙。
五、本院之判斷：
　㈠前開兩造不爭執事項㈠至㈡，為兩造於原審行準備程序時所表
    明不爭執（見原審卷第192頁），復經本院調取並核閱系爭
    刑案卷宗無訛，應堪認為真實。
　㈡按因故意或過失，不法侵害他人之權利者，負損害賠償責任
    ；不法侵害他人之身體或健康者，對於被害人因此喪失或減
    少勞動能力或增加生活上之需要時，應負損害賠償責任；不
    法侵害他人之身體、健康、名譽、自由、信用、隱私、貞操
    ，或不法侵害其他人格法益而情節重大者，被害人雖非財產
    上之損害，亦得請求賠償相當之金額，民法第184條第1項前
    段、第193條第1項、第195條第1項前段定有明文。另請求慰
    藉金之賠償，其核給之標準，須斟酌雙方之身分、資力、加
    害程度、身體健康影響程度、精神痛苦程度、其他各種情形
    ，以核定相當之數額。且所謂「相當」，應以實際加害情形
    及被害人之身分、地位與加害人之經濟情況等關係定之（最
    高法院47年度台上字第1221號、51年度台上字第223號、76
    年度台上字第1908號、86年度台上字第3537號、89年度台上
    字第1952號判決意旨參照）。
　㈢被上訴人基於傷害之犯意，以徒手抓住上訴人之左手臂不放
    ，致上訴人受有左側前臂擦傷等事實，已如前述；被上訴人
    所為屬故意不法侵害上訴人之身體健康權，而構成故意侵權
    行為乙節，復經被上訴人表明不爭執（見本院卷第99頁）；
    則被上訴人就上訴人因此所受損害，應負賠償責任。
　㈣上訴人請求賠償醫療費用支出3萬0,797元部分：
　⒈原審認定上訴人因系爭事故，致於中國醫藥大學中醫科支出7
    00元、800元、876元、300元；於竹山秀傳醫院支出650元、
    350元；於永安中醫診所支出共1萬8,560元；於維康中醫診
    所支出140元；於聖恩中醫診所支出共1,260元；另購買酸痛
    貼布支出2,670元；共計支出醫療費用2萬6,306元（計算式
    ：700+800+876+300+650+350+1萬8,560+140+1,260+2,670=2
    萬6,306）之事實，有竹山秀傳醫院109年11月11日診斷證明
    書、中國醫藥大學附設醫院109年11月24日院醫事字第10900
    15785號及110年1月15日院醫事字第1090018776號函、永安
    中醫診所於109年11月5日函、維康中醫診所110年1月3日（
    維）0000000000號函、聖恩中醫診所函等件可證（見原審卷
    第235、243、259、283、285、287頁），復經原審法院勘驗
    系爭事故現場監視器錄影光碟後製成勘驗筆錄在案（見原審
    卷第194頁），且經被上訴人表示就原審判決結果未有不服
    及就原審判決認定亦無意見等語明確（見本院卷第152頁）
    ，應堪認為真實。從而，上訴人請求被上訴人賠償醫療費用
    支出2萬6,306元部分，自屬有據。
　⒉上訴人主張其因系爭事故，致於佑民醫療社團法人佑民醫院
    （下稱佑民醫院）感染科支出180元；於衛生福利部南投醫
    院（下稱南投醫院）骨科支出320元、內科支出650元；於彰
    化基督教醫療財團法人南投基督教醫院（下稱南投基督教醫
    院）耳鼻喉科支出340元；於中國醫藥大學醫院附設醫院心
    臟科支出570元、神經外科支出2,891元、復健科支出760元
    、骨科支出732元；於竹山秀傳醫院復健科支出330元等等。
    則為被上訴人否認，並辯稱：上訴人固有支出前開費用，惟
    與系爭事故無涉等語。經查：
　⑴感染科（佑民醫院180元）部分：
　　依佑民醫院109年11月2日(109)佑院務病字第1091100001號
    函表示：上訴人就診症狀為頭暈目眩及貧血，與系爭事故所
    致傷害，無直接因果關係等語明確（見原審卷第219頁）。
    上訴人復未提出其他證據，加以證明此部支出與系爭事故所
    致傷害具因果關係。是以，尚難認此部支出與系爭事故具因
    果關係。
　⑵骨科（南投醫院320元及中國醫藥大學附設醫院732元）部分
    ：
　　依南投醫院109年11月5日投醫社字第1090009784號函表示：
    上訴人至骨科就診主訴頸椎及肩不適，與系爭事故應無直接
    因果關係等語明確（見原審卷第221頁）。上訴人復未提出
    其他證據，加以證明此部支出與系爭事故所致傷害具因果關
    係。是以，尚難認此部支出與系爭事故具因果關係。
　⑶內科（南投醫院650元）部分：
　　依上訴人自陳：其於109年3月7日至南投醫院內科急診，係
    因當時上班差點暈倒，頭跟後背痛，所以就開車去醫院，要
    求打點滴等語（見原審卷第368頁），衡情難逕認與系爭事
    故相涉。上訴人復未提出其他證據，加以證明此部支出與系
    爭事故所致傷害具因果關係。是以，尚難認此部支出與系爭
    事故具因果關係。
　⑷耳鼻喉科（南投基督教醫院340元）部分：
　　依南投基督教醫院109年11月16日109 南基院字第109110000
    2號函表示：上訴人門診3次主訴頭暈等語明確（見原審卷第
    241頁），衡情難認與系爭事故相涉。上訴人復未提出其他
    證據，加以證明此部支出與系爭事故所致傷害具因果關係。
    是以，尚難認此部支出與系爭事故具因果關係。
　⑸心臟科（中國醫藥大學附設醫院570元）部分：
　　依中國醫藥大學附設醫院109年11月11日院醫事字第1090015
    446號函表示：上訴人就診自訴有胸痛情形，難以判斷與系
    爭事故所受傷害有無因果關係等語（見原審卷第237頁）。
    上訴人復未提出其他證據，加以證明此部支出與系爭事故所
    致傷害具因果關係。是以，尚難認此部支出與系爭事故具因
    果關係。
　⑹神經外科（中國醫藥大學醫院附設醫院2,891元）部分：
　　依中國醫藥大學附設醫院109年11月24日院醫事字第1090015
    785號、110年1月15日院醫事字第1090018776號函均表示：
    上訴人主訴頸椎痠痛和雙手麻木及肩胛骨疼痛，依頸椎核磁
    共振顯示，第5、6頸椎椎間盤突出症及左側第6神經根壓迫
    、第4、5頸椎輕為椎間盤突出，惟與系爭事故相距已有一段
    時間，無法斷定有無因果關係等語在案（見原審卷第243 、
    287頁）。同院110年3月26日院醫行字第1100004247號函復
    進一步表示：經檢視本件病歷資料及原審所檢附監視器畫面
    影像，其拉扯程度應與頸椎椎間盤突出無明顯相關，又椎間
    盤突出成因很多，與病人平時工作、姿勢、運動、退化或外
    傷皆有相關等語明確（見原審卷第323頁）。上訴人復未提
    出其他證據，加以證明此部支出與系爭事故所致傷害具因果
    關係。是以，尚難認此部支出與系爭事故具因果關係。
　⑺復健科（竹山秀傳醫院330元及中國醫藥大學醫院附設醫院76
    0元）部分：
　　依上訴人自陳：其係因為有頸椎壓迫神經、頭痛、手麻、後
    背痛、肩膀痠痛才會去就診，所有的西醫告訴其要去拉脖子
    ，竹山秀傳醫院復建科說因為頸椎椎間盤突出，就開復健卡
    給其，1星期要去3次，中國醫藥大學附設醫院只有照X 光，
    沒有治療，告訴其去署立南投醫院拉脖子就好，說可能是因
    為頸椎長骨刺的問題等語（見原審卷第368頁)，可知，上訴
    人係因頸椎椎間盤突出之狀況，始有至復健科治療之需求，
    然而，前開中國醫藥大學附設醫院109年11月24日院醫事字
    第1090015785號、110年1月15日院醫事字第1090018776號、
    110年3月26日院醫行字第1100004247號函已表示：上訴人頸
    椎椎間盤突出之狀況，難認與系爭事故有因果關係等語如前
    。上訴人復未能提出其他證據，加以證明此部支出與系爭事
    故所致傷害具因果關係。是以，尚難認此部支出與系爭事故
    具因果關係。　　
  ㈤上訴人請求賠償將來醫療費用支出6,600元部分：
    上訴人主張其因系爭事故，致須於永安中醫診所治療至110 
    年7月，即尚須回診3個月，始有機會康復，每月支出醫療費
    用應以2,200元為計算基礎，故預估尚須支出6,600元等等，
    則為被上訴人否認，經查：依永安中醫診所109年11月5日函
    即已表示：上訴人經治療活動已改善接近復原階段等語在案
    （見原審卷第235頁），則上訴人前開主張是否屬實，已屬
    有疑。上訴人復未能提出其他證據，加以證明其有此部醫療
    費用支出之必要。從而，上訴人請求被上訴人賠償將來醫療
    費用支出6,600元，應屬無據。
  ㈥上訴人請求賠償未能工作損失14萬2,800元部分：
　  上訴人主張其因系爭事故，受有至少6個月期間未能正常工
    作之損失，且依永安診所診斷證明書、中國醫藥大學附設醫
    院診斷證明書均可認上訴人須治療3至6個月，每月以其勞保
    投保薪資即109年度基本工資2萬3,800元作為計算基礎，故
    受有不能工作之損失14萬2,800元等等。則為被上訴人否認
    ，並辯稱：上訴人為武氏珊所經營攤位之隔壁攤商，其於系
    爭事故發生後仍有在現場工作，被上訴人所提出錄影光碟可
    證上訴人於109年3月間仍有在現場工作，且上訴人所受傷勢
    亦不致無法工作等語。經查：永安中醫診所診斷證明書固記
    載：上訴人因左臂肌腱拉傷，須治療3至6個月等語（見附民
    卷第49頁），惟未認上訴人前開傷勢程度及治療期間，有不
    能工作之情況。再者，中國醫藥大學附設醫院診斷證明書固
    記載：上訴人因左肩及左側上臂之扭傷及拉傷，建議避免搬
    負重物等語（見附民卷第47頁），且該院中國醫藥大學附設
    醫院109年11月24日院醫事字第1090015785號、110年1月15
    日院醫事字第1090018776號固亦表示：上訴人避免搬負重物
    之狀況，須3個月始能恢復等語（見原審卷第243、287頁）
    ，惟亦未認上訴人前開傷勢程度，有不能為搬負重物以外工
    作之情況。衡以，上訴人自陳：其係以在竹山紫南宮附近販
    賣農特產與遊客為業，工作內容為向大盤訂取番薯餅、生地
    瓜、關廟麵、山藥等地方農特產後，再將之分裝零售與遊客
    ，流程為會有工人將貨物搬運到指定地點（店面或家裡），
    其再於店內分裝成小包裝販售，大型貨物則放置家中，其再
    開車載到店內，平常是一點一點搬過去店面，大月時則會搬
    比較多，有時會請父親幫忙，若須看病時，則有母親協助顧
    店等語（見原審卷第53、250、369頁），可知，上訴人之工
    作，係將訂購農特產分裝零售與遊客，非以搬運重物為主要
    內容，就放置家中之大型貨物，亦係以分批少量開車載運到
    店內之方式運送，於大月時始會有較大載運量需求，則依上
    訴人傷勢程度及工作內容，是否有不能工作之情況，則非無
    疑。況且，上訴人亦自陳其於109年3月7日有上班等語在案
    （見原審卷第368頁），則被上訴人抗辯上訴人於系爭事故
    發生後仍有在現場工作等事實，則非無稽。參以，上訴人復
    未能提出其他證據，加以證明其確有不能工作之情。從而，
    上訴人請求被上訴人賠償未能工作損失14萬2,800元，應屬
    無據。   
　㈦上訴人請求賠償非財產上之損害（慰撫金）50萬元部分：
    上訴人主張其因系爭傷害，受有非財產上損害，得請求50 
    萬元做為相當之賠償等等。則為被上訴人否認，並辯稱：原
    審判決賠償5,000元即屬相當等語。經查：上訴人因系爭事
    故受有體傷，自受有精神上相當之痛苦。再者，審酌上訴人
    自陳為大學畢業，以販賣農特產與遊客為業，系爭事故發生
    時每月平均收入為3萬5,000元；被上訴人為高職畢業（見系
    爭刑案警卷第9頁），自陳除在家中幫忙外，無其他工作及
    收入等社會身分、地位、經濟狀況；復衡酌系爭事故中被上
    訴人之手段強度、上訴人所受之痛苦程度等侵權情形；認上
    訴人因受有精神上之痛苦，得請求賠償之金額，應以5,000 
    元為相當。
　㈧上訴人追加請求賠償交通費6萬元部分：
　　上訴人主張其因系爭事故，屢次至各醫療院所就診所花費駕
    車油錢、停車費，共計達近6萬元等等，則為被上訴人否認
    ，經查：上訴人未提出相關證據加以證明，其有因就診支出
    油錢、停車費達6萬元之情，是其請求被上訴人賠償交通費6
    萬元，應屬無據。
　㈨上訴人追加請求賠償律師費6萬元部分：
　　上訴人主張其因系爭事故求償事宜，於原審委任律師為訴訟
    代理人，花費律師費6萬元，得請求被上訴人賠償等等。則
    為被上訴人否認，並辯稱：上訴人固有支出前開律師費，惟
    其毋庸賠償等語。按我國民事訴訟制度中，於第一、二審未
    採取強制律師代理主義，當事人所支出之律師費用，須其確
    有不能自為訴訟行為，必須委任律師代理之情形，所支出之
    代理人費用為伸張權利或防禦上所必要者，始得認為訴訟費
    用之一種，於必要限度令敗訴之人賠償。經查：上訴人主張
    其因系爭事故求償事宜，於原審委任律師為訴訟代理人，花
    費律師費6萬元乙節，固經被上訴人表明不爭執（見本院卷
    第100頁），應以之為真實。然而，原審乃民事訴訟第一審
    ，未強制須由律師代理，上訴人復未具體主張或提出相關證
    據加以證明，其斯時確有不能自為訴訟行為，必須委任律師
    代理之情形存在，而有支出律師費之必要。從而，上訴人請
    求被上訴人賠償律師費支出6萬元，應屬無據。
　㈩基上，上訴人請求被上訴人賠償3萬1,306元部分（計算式：
    醫療費用支出2萬6,306+非財產上損害5,000=3萬1,306元）
    ，應屬有據，逾越此範圍之請求及追加請求，則屬無據。
　按給付無確定期限者，債務人於債權人得請求給付時，經其
    催告而未為給付，自受催告時起，負遲延責任。其經債權人
    起訴而送達訴狀，或依督促程序送達支付命令，或為其他相
    類之行為者，與催告有同一之效力，民法第229條第2項定有
    明文。遲延之債務，以支付金錢為標的者，債權人得請求依
    法定利率即週年利率百分之5計算之遲延利息，民法第233條
    第1項本文、第203條亦有明文。經查：上訴人對被上訴人之
    侵權行為損害賠償債權，核屬無確定期限之給付，既經被上
    訴人起訴，而起訴狀繕本於109年6月2日送達被上訴人（見
    附民卷第51頁），被上訴人迄未給付，當應負遲延責任，故
    上訴人併請求自起訴狀繕本送達翌日之109年6月3日起至清
    償日止，按週年利率百分之5計算之法定遲延利息，洵屬有
    據。
六、綜上所述，上訴人依民法第184條第1項、第193條第1項、第
    195條第1項等侵權行為規定，請求被上訴人應給付3萬1,306
    元，及自109年6月3日起至清償日止，按週年利率百分之5計
    算之利息部分，洵屬正當，應予准許，逾此範圍之請求，為
    無理由，尚難准許。原審就上開不應准許之請求，為上訴人
    敗訴之判決，經核並無違誤，上訴論旨仍執陳詞指摘原審判
    決不當，求予廢棄改判，為無理由，應予駁回；另上訴人追
    加之訴，亦無理由，應併予駁回。 
七、本件事證已臻明確，兩造其餘攻擊防禦方法暨舉證，經審酌
    後認與判決結果不生影響，爰不一一論述，併此敘明。
八、據上論結，本件上訴及追加之訴均無理由，依民事訴訟法第
    436條之1第3項、第449條第1項、第78條，判決如主文。　
中    華    民    國    111   年    6     月    13    日
                  民事第二庭審判長法  官  徐奇川
                                  法  官  鄭順福
                                  法  官  葉峻石
以上正本證明與原本無異。
本判決不得上訴。
中    華    民    國    111   年    6     月    13    日
                              書記官  沈柏樺